【裁判字號】    97,上易,196
【裁判日期】    970826
【裁判案由】    清償借款
【裁判全文】
臺灣高等法院臺中分院民事判決         97年度上易字第196號
上  訴  人  戊○○
訴訟代理人  陳青來律師
被上訴人    寶華商業銀行股份有限公司
                        至5樓
法定代理人  接管人中央存款保險股份有限公司接管小組召集人
            楊泉源
                        至5樓
訴訟代理人  甲○○
訴訟代理人  丙○○
上列當事人間請求清償借款事件，上訴人對於中華民國97年4月
15日臺灣臺中地方法院96年度訴字第2660號第一審判決提起上訴
，本院於97年8月12日言詞辯論終結，判決如下：
    主  文
原判決關於命上訴人給付之部分及該部分訴訟費用負擔之裁判均
廢棄。
前開廢棄部分，被上訴人在第一審之訴駁回。
第一審（除確定部分外）、第二審訴訟費用由被上訴人負擔。
    事實及理由
壹、程序方面
一、按連帶債務之債權人，得對於債務人中之一人或數人或全体
    ，同時或先後請求全部或一部之給付，原無適用固有必要共
    同訴訟之餘地。惟債權人以各連帶債務人為共同被告提起給
    付之訴，以被告一人提出非基於其個人關係之抗辯，而經法
    院認為有理由者為限，始得適用民事訴訟法第56條第1項之
    規定，認為訴訟標的對於各債務人必須合一確定（最高法院
    33年上字第4810號、41年台抗字第10號判例參照）。本件被
    上訴人係請求上訴人應與原審共同被告縱貫交通有限公司（
    下稱縱貫公司）、乙○○、陳秋如、何滄溪及何吳錦治連帶
    給付伊借款責任，經原審判決全部勝訴，上訴人係以伊未就
    借款擔任連帶保證人等語，據以提起本件上訴，核屬基於其
    個人關係之抗辯，揆諸前開說明，其上訴效力自不及於未上
    訴之同造當事人，被上訴人就此亦不爭執（本院卷第76頁反
    面），爰僅列戊○○為上訴人，合先敘明。
二、被上訴人寶華商業銀行股份有限公司因經營不善，經行政院
    金融監督管理委員會於96年8月17日以金管銀（二）字第096
    20005760號函，由中央存款保險股份有限公司接管小組接管
    ，該接管小組之召集人為王南華，嗣於本院審理中，因職務
    變動而改派楊泉源擔任該接管小組之召集人，有上訴人所提
    出之行政院金融監督管理委員會96年8月17日企管銀（二）
    字第09620005760號函、中央存保股份有限公司97年1月23日
    存保清理字第0970020107號函附卷在卷可稽（見原審卷第4
    頁、本院卷第38頁），是被上訴人之法定代理人已變更為「
    中央存款保險股份有限公司接管小組召集人楊泉源」，是由
    新任中央存款保險股份有限公司接管小組召集人楊泉源為承
    受訴訟之聲明核無不合，併予敘明。
貳、實體方面
一、被上訴人方面
(一)、本件被上訴人於原審起訴主張：緣原審共同被告縱貫公司於
    95年12月25日，邀上訴人及其餘共同被告乙○○、陳秋如、
    何滄溪及何吳錦治為連帶保證人，簽訂寶華商業銀行融資貸
    款契約書（下稱系爭借款契約），向被上訴人借款新台幣（
    下同）200萬元（下稱系爭借款），由被上訴人匯款至縱貫
    公司在被上訴人斗六分行000-000-00000-0號之帳戶，約定
    清償日為97年12月25日，利息按年息9%計算。債務人應按月
    繳付本息，遲延履行時，除仍按上開利率計息外，逾期在6
    個月以內者，並按上開利率之10%，逾期6個月以上者，就其
    超逾6個月部份，按上開利率之20%計付違約金。詎債務人自
    96年7月25日起即未依約還款，依系爭借款契約之規定，全
    部借款視同到期，債務人尚積欠本金1,037,189元及其利息
    、違約金。為此，爰依消費借貸及連帶保證之法律關係提起
    本訴，並聲明求為命上訴人應與縱貫公司、乙○○、陳秋如
    、何滄溪及何吳錦治連帶給付被上訴人1,037,189元及自96
    年7月25日起至清償日止，按年息9%計算之利息，暨自96年8
    月26日起至清償日止，其逾期在6個月以內，按上開利率之
    10%，逾6個月者以上，按上開利率20 %計付違約金之判決。
(二)、對於上訴人抗辯之陳述：
  1.上訴人未否認系爭借款契約之戊○○印章為真正，其雖抗辯
    稱，其印章均交予縱貫公司之實際經營者即乙○○保管，故
    系爭借款契約上戊○○之簽名，並非其親簽云云。然上訴人
    既已承認系爭借款契約上印章之真正，則不論系爭借款上戊
    ○○之簽名是否為真正，均應先推定系爭消費借貸及連帶保
    證契約為真正。上訴人抗辯其印章係遭人盜蓋之事實，自應
    由上訴人負舉證責任。再者，系爭借款契約之作成，本不以
    當事人到場為必要，而對保亦非借貸或保證契約之成立要件
    ，是上訴人是否於簽約時到場，並不影響借貸或保證契約之
    效力。
  2.上訴人同意充當縱貫公司之借名登記負責人，並於登記完畢
    後，未取走乙○○所提供之縱貫公司及上訴人印章，顯係概
    括授權乙○○使用縱貫公司及上訴人印章。參諸上訴人具有
    相當之智識能力，應知悉乙○○持有縱貫公司及上訴人之印
    章，將有與不特定人為法律行為之可能，而上訴人亦同意擔
    任縱貫公司登記負責人，並將縱貫公司及其印章交予乙○○
    ，其行為自足以使第三人相信縱貫公司及上訴人曾以代理權
    授與乙○○，故上訴人就系爭借款契約之借款及連帶保證關
    係，亦應負表見代理之本人責任。
(三)、於本院補充陳述：
  1.上訴人雖辯稱：乙○○說要上訴人名字來設立縱貫公司，設
    立完成後即會變更其名義登記云云；惟縱貫公司於58年9月1
    日即核准設立在案，至今逾39年，為何上訴人明知其為該公
    司之法定代理人，39年來皆未主張任何救濟程序，以確保其
    權利？且縱容損害善意之第三人，顯已擾亂金融秩序。
  2.本案之對保印鑑為縱貫公司於經濟部登記之印鑑，足以代表
    該公司之權利，且上訴人亦承認該印鑑大小章，即承認系爭
    契約上印章之真正，則不論系爭契約上戊○○之簽名是否真
    正，均應推定系爭消費借貸及連帶保證契約之真正。至台灣
    雲林地方法院檢察署96年度他字第1220號案件，則尚在偵查
    中，是上訴人就印章遭人盜蓋之事實，尚未提出任何證據證
    明之。
二、上訴人方面
(一)、上訴人則以：被上訴人係銀行業者，對於放款業務必須有專
    人負責，應於詳實核對身分證明文件無誤後，始得核准貸款
    。而公司之貸款亦須核對公司與其法定代理人印鑑章（即大
    小章）及負責人之身分證，並由法定代理人親自簽名。參諸
    系爭貸款契約上之縱貫公司印章及其法定代理人即上訴人之
    印章，其與台灣雲林地方法院96年度訴字第240號清償債務
    事件之印章全然不符。況戊○○之簽名，亦非上訴人所親簽
    ，被上訴人亦未與上訴人為對保手續，是上訴人未就縱貫公
    司向被上訴人之借貸為連帶保證人。因此，上訴人之印章係
    乙○○所盜蓋，而戊○○之姓名，亦為乙○○所偽造，是上
    訴人非系爭借款之連帶保證人，自不負清償責任等語，資為
    抗辯，並聲明求為駁回被上訴人於原審之請求。
(二)、於本院補充抗辯：
  1.上訴人並未擔任系爭借款之連帶保證人，上訴人未在系爭借
    款上簽名及蓋章，更不知本件借款之情事，上訴人之印章係
    遭乙○○盜用，此據乙○○於台灣雲林地方法院檢察署96年
    度他字第1220號上訴人告訴乙○○偽造文書案件偵查程序中
    之供稱其有於貸款契約上簽戊○○之名字，且未經戊○○同
    意，銀行人員對保時，其讓銀行人員以為對保的是戊○○本
    人等語，足資佐證。
  2.又按保證契約須債權人與保證人雙方互相意思表示一致，始
    能成立（最高法院87年度台上字第964號判決參照），系爭
    借款契約，上訴人未在其上簽名，亦未蓋章，且一般金融業
    者對於新開設帳戶之客戶，均要求出示雙身分證明文件，而
    本件被上訴人並未向上訴人對保，上訴人又未在場，雙方意
    思表示如何能一致？
  3.乙○○並非縱貫公司之法定代理人，其持系爭貸款契約書向
    被上訴人貸款及對保時，並未出具上訴人之授權書或以上訴
    人代理人之身分與被上訴人為法律行為，惟被上訴人竟仍與
    乙○○訂定系爭借款契約，依民法第169條但書規定，縱有
    表見代理之外觀存在，上訴人仍得免負授權人之責任。
三、原審經審酌兩造所提出之攻擊防禦方法後，認被上訴人與縱
    貫公司間訂立之系爭借款契約上之上訴人戊○○印章，係屬
    真正，而上訴人並未舉證證明其印鑑章遭乙○○盜用；且上
    訴人將縱貫公司大、小章交付乙○○保管，並授與縱貫公司
    經營權，已足使被上訴人相信上訴人有授與代理權予乙○○
    ，而須負表見代理之授權人；至被上訴人與上訴人間是否有
    對保行為，則不影響連帶保證契約之效力，從而上訴人應就
    系爭借款負連帶保證人之責任，據此判令上訴人應與縱貫公
    司、乙○○、陳秋如、何滄溪及何吳錦治連帶給付被上訴人
    1,037,189元及自96年7月25日起至清償日止，按年息9%計算
    之利息，暨自96年8月26日起至清償日止，其逾期在6個月以
    內，按上開利率之10%，逾6個月者以上，按上開利率20%計
    付違約金。上訴人對於原審上開判決結果不服，提起上訴，
    求為：(一)原判決關於上訴人部分均廢棄。(二)上廢棄部分，被
    上訴人在第一審之訴駁回。(三)第一審廢棄部分及第二審訴訟
    費用均由被上訴人負擔。被上訴人則答辯聲明：(一)上訴駁回
    。(二)訴訟費用由上訴人負擔。
四、兩造不爭執之事實如下：
(一)、縱貫公司於95年12月25日向被上訴人借款200萬元，並邀除
    上訴人以外之原審其餘共同被告擔任連帶保證人（參照原證
    6之融資貸款契約書），目前積欠1,037,189元，及自96年7
    月25日起至清償日止，按年息9%計算之利息，及自96年8月
    26日起至清償日止，其逾期在6個月以內者，按上開利率之
    10%，超過6個月部分，按上開利率20%計付違約金。
(二)、被上訴人於95年12月25日匯款200萬元至縱貫公司之帳戶，
    詳如原證4之放款往來明細及原證5之撥款登錄單。
(三)、上訴人戊○○自92年即經擔任縱貫公司之法定代理人，並經
    辦理公司變更登記在案。
(四)、縱貫公司變更登記事項表、原證5之印鑑卡及原證6之融資貸
    款契約書上之上訴人戊○○之印文相同。
(五)、以上並有被上訴人提出之融資貸款契約書、放款往來明細及
    撥款登錄單、公司變更登記事項卡、印鑑卡等影本附卷足稽
    ，堪予採信。
五、本件爭點：上訴人是否擔任系爭借款之連帶保證人？有無表
    見代理之適用？上訴人是否應就系爭借款負連帶清償之責？
    茲分述如下：
(一)、被上訴人主張系爭借款契約上之上訴人戊○○印章為真正，
    故上訴人應負系爭借款之連帶保證人責任，而對保並非保證
    契約之成立要件，縱使上訴人之印章遭他人所蓋用，上訴人
    亦應負表見代理之授權責任。上訴人則抗辯稱：其印章遭乙
    ○○盜用，且其並未與被上訴人對保，亦未在系爭借款契約
    上簽名，故不負系爭借款連帶之保證人責任等語，故本件首
    應審究者乃本件借款，上訴人是否知情並同意擔任系爭借款
    之連帶保證人？若上訴人不知情，是否因為縱貫公司法定代
    理人之身分，及借據上之印文與公司負責人之印文相符，即
    應負表見代理之責？
(二)、經查：被上訴人與縱貫公司間就系爭借款雖有借貸之合意，
    被上訴人並已交付系爭借款予縱貫公司，業如前述，是被上
    訴人與縱貫公司間就系爭借款即存有消費借貸關係，洵無疑
    義。被上訴人雖又主張：上訴人應負連帶保證之責，並以系
    爭借款契約上之上訴人戊○○印章為真正為其論據之一，但
    查上訴人於92年12月4日雖經變更登記為縱貫公司之董事長
    ，但由其登記之股份，上訴人僅出資100萬元，乙○○則出
    資200萬元，可見乙○○始為公司之最大出資者，乙○○於
    偵查中亦供稱：伊確實有以縱貫公司向被上訴人公司借貸，
    並冒簽戊○○之名，剛開始的借款有經過他的同意，但後來
    為圖方便且因公司週轉不靈被倒帳才未經其同意，而冒簽「
    戊○○」之名（參台灣雲林地方法院檢察署96年他字第1220
    號第32-33頁）；稽之系爭融資貸款契約書上載「戊○○」
    之簽名，與上訴人本人於原審當庭所書立之字跡及送達回證
    之簽名互核對照，無論起筆、運筆特徵均有不符，故難認係
    同一人所為，上訴人抗辯伊未在該借款契約書上簽名，連帶
    保證人一欄亦非其本人所親簽一節，自足採信。
(三)、被上訴人固又以：系爭借款契約上之上訴人戊○○印文為真
    正，與公司登記事項卡上載之負責人印文亦屬相當，據此主
    張上訴人應負表見代理之責云云，惟查上訴人就前開印文之
    真正雖不爭執，但否認該印文係其本人所蓋，並抗辯稱係乙
    ○○所盜蓋，及乙○○本人亦坦承上情無訛（見上揭偵案第
    33 頁筆錄），是上訴人抗辯借款契約書上「戊○○」係乙
    ○○所盜蓋一節自屬可採。至於上訴人於借貸當時雖身為縱
    貫公司之法定代理人，公司之大小印鑑章亦均交由實際經營
    者即乙○○所保管，然上訴人身為公司董事，對外雖有代表
    公司為之權責，但其代表之權限應限於與公司營運有關之事
    項，而任公司債務之連帶保證人，係以負責人個人之財產供
    作公司借款債務之擔保，已超出公司一般營運之範圍，自仍
    須徵得董事本人之同意及授權，方得為之。而本件上訴人本
    人並未對保等情，已經上訴人陳明在案（參照原審卷第81頁
    、118頁）；證人即被上訴人之承辦人員江震華於原審雖證
    稱本件係由伊親至縱貫公司對保，但無法確定跟伊對保之人
    是否為上訴人本人（參原審卷第40頁）；及乙○○本人於偵
    查時亦稱：伊當時係使對保的銀行人員以為對保的是戊○○
    本人（見偵卷第33頁）；是由卷內之證據資料及證人江震華
    、乙○○之證述、陳詞相互參照，自不足以證明：當時對保
    之對象即為戊○○本人，則上訴人既未授權乙○○以其本人
    名義在連帶保證人一欄簽名，復證據足資證明：連帶保證人
    「戊○○」係上訴人本人所親簽並蓋印或授權乙○○為之，
    亦無確定之證據足以證明當時對保之對象即為上訴人本人，
    自不能單憑被上訴人主觀之懷疑，即遽謂該借據上「戊○○
    」之簽名及印文均為上訴人本人所為。
(四)、更查，本件上訴人既從無擔任系爭連帶保證人之意，亦未授
    權他人為之，至上訴人雖登記為縱貫公司之董事，對外得代
    表公司，但被上訴人於辦理本件借款時，雖曾要求縱貫公司
    提出該公司之股東會議紀錄（參本院卷第50頁），且該會議
    紀錄亦載有：討論事項「本公司因業務週轉需要，擬向寶華
    銀行斗六分行申請借款新台幣貳佰萬元整」及「決議：通過
    」等字樣，但上訴人並未參與該次會議，會議上亦未記載由
    何人擔任連帶保證人，另該會議紀錄之紀錄丁○○亦到庭證
    實：伊不知當日開會之情形，也未與會，會議紀錄非其所做
    等語（本院卷第75頁）；是該會議紀錄證人丁○○既否認係
    其所製作，被上訴人又未能舉證證明證人丁○○有何偽證之
    處，自難率認該會議紀錄確屬真正，準此以論，在無證據證
    明公司確有決議要借貸系爭200萬元債務以前，上訴人又何
    有無故擔任連帶保證人之可能？上訴人抗辯：借款契約書上
    「戊○○」係乙○○所盜蓋一節，應屬可採。
(五)、又查，保證契約之成立，雖非以債權人之對保為其成立要件
    ，但究以當事人間有成立保證契約之意思表示合致為其前提
    。本件上訴人就系爭借款既未授權乙○○以其本人之名義擔
    任系爭借款之連帶保證人，乙○○於簽立系爭貸款契約書及
    與被上訴人對保時，亦未出具上訴人之授權，或表明其為代
    理人之身分，上訴人斯時又不在場，此一情形如何能與被上
    訴人形成所謂連帶保證契約之合意？再以董事個人為連帶保
    證人，替公司之借款債務負擔連帶保證責任，乃以董事個人
    之財產作為公司債務之擔保，事涉董事個人對公司償債及個
    人信用之評估及判斷，非屬公司業務經營所必要之事務，亦
    如前述，故不能單以上訴人同意出任縱貫公司之董事，即遽
    以推論其有概括授權乙○○以其私人名義借款及連帶保證之
    意，此外證人江震華復無法證明被上訴人是否曾與戊○○進
    行對保行為，自不能僅依以上訴人未及時取回置放在乙○○
    處之印章，即遽認前開簽名、印章係經上人訴人之授權（最
    高法院70年台字第657號判例意旨參照）；況系爭融資借貸
    契約上連帶保證人之簽名及蓋印，係出於乙○○之不法行為
    ，亦無成立表見代理之餘地（最高法院97年台上字第978 號
    判決意旨參照）。
六、綜上，上訴人雖僅為縱貫公司名義上之登記人，並將縱貫公
    司大、小章交付予乙○○保管，並由乙○○實際負責縱貫公
    司之業務，但其概括授權乙○○處理事務範圍，應以關乎公
    司營運之必要事務為限，至以董事個人名義為公司債務擔任
    連帶保證之責，則不在此概括授權之範圍之內，從而不論本
    件縱貫公司之借貸為真？是否生效？上訴人均無從因之即與
    被上訴人形成成立連帶保證契約之意思表示合致，原審認上
    訴人將上訴人經登記為縱貫公司之負責人（即董事），已具
    公示作用，且藉由上訴人交付縱貫公司大、小章之行為，而
    授與乙○○由其實際負責縱貫公司業務之經營，即已構成表
    見代理之事實，並認上訴人就系爭借貸債務應負連帶清償之
    責，容有不合，上訴意旨以其無任連帶保證人之意，亦無表
    見代理之情事，指摘原判決失當求予將原判決廢棄，核屬有
    據，其上訴為有理由，爰將原判決關於上訴人部分廢棄並判
    決如主文。
據上論結，本件上訴為有理由，依民事訴訟法第450條、第78條
、判決如主文。
中    華    民    國    97    年    8     月    26    日
                  民事第二庭    審判長法  官  邱森樟
                                      法  官  翁芳靜
                                      法  官  謝說容
以上正本係照原本作成。
不得上訴。
                                      書記官  胡美娟
中    華    民    國    97    年    8     月    26    日
                                                      Ａ


司法院資訊處製作；財團法人民間司法改革基金會備份。
